臺灣高等法院交通事件裁定　　　　　　　　　　　　九十一年度交抗字第五一八號
　　抗　告　人　甲○○
　　即受處分人
右抗告人因違反交通管理處罰條例案件，不服台灣台北地方法院中華民國九十一年五
月三十一日所為裁定（八十九年度交聲字第六二一號），提起抗告，本院裁定如左：
    主  文
原裁定及臺北市交通事件裁決所北市裁三字第駕裁二二－ＡＩ0000000號裁決
書所為之處分均撤銷。
甲○○不罰。
    理  由
一、抗告意旨略以：ＱＴＡ–三五六號輕機車非抗告人所有，抗告人從未購買機車，
    既無機車駕照，亦不會騎機車，該機車新領牌照登記書上蓋用之印文亦非其所有
    ，且抗告人在臺北市○○區○○路四六之三號一樓經營登龍電腦有限公司七年之
    久，並無必要購買機車，恐係身份證遺失遭人冒用等語。
二、本件抗告人甲○○係因其所有之ＱＴＡ–三五六號輕機車，於民國八十八年十二
    月四日上午八時三十九分許，在臺北市○○路○段因機車駕駛人戴工程帽或其他
    非制式帽盔，為警員拍照採證後逕行舉發，嗣經原處分機關八十九年八月一日裁
    處罰鍰五百元，抗告人申述及聲明異議後，經原審法院駁回其異議，而抗告到院
    。
三、原裁定以：逕行舉發違反道路交通管理事件，經汽車所有人依通知單所載之應到
    案日期前到案，並告知違規駕駛人姓名、身分證統一編號及住址者，處罰機關應
    即另行通知違規駕駛人到案依法處理；逾應到案日期，處罰機關應依道路交通管
    理處罰條例第八十五條第三項規定處罰該汽車所有人，違反道路交通管理事件統
    一裁罰標準及處理細則第二十四條亦有明定。本件前揭時地ＱＴＡ–三五六號輕
    機車之駕駛人確僅戴用工程帽，而有未依規定配戴乘坐機車用，經經濟部標準標
    驗局檢驗合格，並於帽體貼有檢驗合格標識或梅花型Ｓ產品安全標誌之安全帽之
    事實，有原採證照片附卷可稽。再者上開機車係八十四年五月十日以「甲○○」
    之名義申請新領機器腳踏車牌照，亦有臺北市監理處九十年十二月三日北市監三
    字第九○六三八三八四○○號函附之機器腳踏車新領牌照登記書影本在卷足憑，
    核諸該登記書上「甲○○」之年籍資料均與抗告人甲○○相符，顯係同一人無疑
    。抗告人雖以伊不會騎機車、並無機車駕照置辯，惟此均非購買機車請領牌照之
    必要條件，已難憑信；抗告人另以其身分證曾遺失，於八十六年十二月二十六日
    申請補發為詞，但依時序觀之，此時間明顯後於前述申請新領機器腳踏車牌照登
    記，抗告人所謂遭人冒用身分證件一節，既無其他事證可供調查，自不足據以為
    任何有利於受處分人之認定。本件事證明確，受處分人所有之機車駕駛人有未依
    規定戴安全帽之違規事實，洵堪認定等情，因認原處分機關之裁罰並無違誤，而
    駁回抗告人之聲明異議，固非全然無見。
四、惟按人民違反法律上之義務而應受行政罰之行為，法律無特別規定時，雖不以出
    於故意為必要，仍須以過失為其責任條件。司法院大法官釋字第二七五號解釋著
    有明文。又按機器腳踏車駕駛人，未戴安全帽者，係處罰駕駛人，而非處罰汽車
    所有人，此觀諸行為時之道路交通管理處罰條例第三十一條第三項規定自明（道
    路交通管理處罰條例於九十年一月十七日修正時，已改列為第三十一條第六項）
    。至於道路交通管理處罰條例第八十五條第三項雖規定：「本條例關於車輛駕駛
    人之處罰，如應歸責於車輛所有人者，處罰車輛所有人。」，違反道路交通管理
    事件統一裁罰標準及處理細則第二十四條亦規定：「逕行舉發違反道路交通管理
    事件，經汽車所有人依通知單所載之應到案日期前到案，並告知違規駕駛人姓名
    、身分證統一編號及住址者，處罰機關應即另行通知違規駕駛人到案依法處理；
    逾應到案日期，處罰機關應依道路交通管理處罰條例第八十五條第三項規定處罰
    該汽車所有人。」，然上開規定之適用自以有應歸責於車輛所有人之事由為前提
    ，如違規之駕駛人並非車輛所有人，而車輛所有人復確有無法知悉實際駕駛人之
    正當理由時，既欠缺其能告知違規駕駛人身份之合理期待可能性，即無應歸責於
    車輛所有人之事由，自無強行適用上開規定處罰車輛所有人之餘地，此為法理之
    當然解釋。至於如遇有遭冒名請領汽車牌照，致汽車登記所有人與實際所有人並
    不相符等特殊情事時，尤不能遽行援引上開規定作為處罰遭冒名登記為汽車所有
    人之被害人，否則即顯失法理之平。
五、經查：(1)依卷附警員韓春中拍攝之採證照片所示（原審卷第三十一頁、第三十六
    頁），該機車駕駛人之身材、體型均與抗告人有明顯之差異，證人即舉發警員韓
    春中在原審當庭就抗告人與採證照片比對辨認結果，亦認照片中之機車駕駛人身
    材比較粗壯，與抗告人不太像等語（原審卷第二十九頁），另查抗告人住於臺北
    市○○區○○街一七八巷十二號，抗告人自八十四年三月三日起即在臺北市○○
    區○○路四六之三號一樓經營登龍電腦有限公司，有法務部戶役政連結作業系統
    之戶籍資料、及臺北市政府營利事業登記證影本可稽（均附於本院卷），其住所
    及所營公司均在萬華區，而本件之違規時間為八十八年十二月四日上午八時三十
    九分，為一般人之上班時間，違規地點在臺北市○○路○段，衡情抗告人亦無在
    上開時、地駕駛機車之可能，故該機車駕駛人並非抗告人之事實，應堪認定。(2)
    ＱＴＡ–三五六號輕機車雖登記為抗告人名義所有，惟抗告人已堅稱該機車非其
    所有，並辯稱其僅駕駛汽車，從未購買機車，亦無機車駕照，且身份證曾經遺失
    ，可能係遭人冒用等語。本院經就該機車之新領牌照登記申請書令抗告人辨識結
    果，抗告人否認該申請書上蓋用之印文為其所有，又抗告人曾於八十六年十二月
    二十六日申請補發國民身份證，有臺北市萬華區第一戶政事務所函附之補領國民
    身份證申請書影本可按，抗告人雖無法明確指稱身份證遺失之時間，然其陳稱其
    身份證平時由其妻保管，平常僅攜帶汽車駕照，故不知何時遺失，其發現遺失後
    即申請補發等情，經核亦無明顯違反日常生活經驗法則之處。再查該機車自八十
    七年間迄今有多次違規遭舉發之紀錄，其中九十年十二月八日及同年十一月七日
    遭舉發之駕駛人均為李順成，九十年九月十三日遭舉發之駕駛人為尤進亢，其餘
    多次遭逕行舉發之採證照片所示之駕駛人亦並非均為同一人，有本院向臺北市交
    通裁決所調取該機車歷年之違規查詢報表、舉發通知單、及採證照片多幀在卷可
    稽，可見該機車經常換由不同之人駕駛，而該機車自新領牌照登記後迄今並無車
    籍異動資料，惟竟經常換由不同之人駕駛，顯與常情不符。綜上所述，抗告人辯
    稱該機車非其所有，可能係遭人冒用身份證乙節，自有可能，尚非全無可採，抗
    告人是否確為該機車之真正所有人，顯屬存疑；況查即使一時尚無法證明該機車
    係遭人冒名購買，然綜觀上述情節，抗告人既非違規之駕駛人，又查無任何足以
    證明有應歸責於抗告人而應處罰抗告人之事由，原處分機關及原審法院仍繆於錯
    誤之法律適用，遽予裁罰及駁回其聲明異議，均有違誤，本件抗告為有理由，自
    應由本院將原處分及原裁定一併撤銷，另為抗告人不罰之諭知，以免冤抑。
六、據上論斷，應依道路交通事件處理辦法第二十六條、刑事訴訟法第四百十三條，
    裁定如主文。
中      華      民      國    九十一    年      九      月     十七     日
                              臺灣高等法院交通法庭
                                  審判長法  官 黃  瑞  華
                                        法  官 雷  雯  華
                                        法  官 宋      祺
右正本證明與原本無異。
不得抗告。
                                        書記官 蔡  慧  娟
中      華      民      國    九十一    年      九      月     十八     日
